【裁判字號】    96,訴,9495
【裁判日期】    980826
【裁判案由】    損害賠償
【裁判全文】
臺灣臺北地方法院民事判決              96年度訴字第9495號
原      告  恆昶實業股份有限公司
法定代理人  甲○○
訴訟代理人  乙○○
            陳慶尚律師
上  一  人
複  代理人  林于樁律師
            葉又華律師
            詹素芬律師
            丁○○
被      告  丙○○○○○○○○.
訴訟代理人  賴呈瑞律師
            李建慶律師
上  一  人
複  代理人  王志傑律師
上列當事人間損害賠償事件，本院於民國98年8月5日言詞辯論終
結，判決如下：
    主      文
被告應給付原告新臺幣柒拾玖萬壹仟陸佰肆拾元，及自民國九十
六年十一月二十九日起至清償日止，按週年利率百分之五計算之
利息。
原告其餘之訴駁回。
訴訟費用由原告負擔九分之五，餘由被告負擔。
本判決第一項，於原告以新臺幣貳拾陸萬肆仟元供擔保後，得假
執行。但被告如以新臺幣柒拾玖萬壹仟陸佰肆拾元為原告預供擔
保，得免為假執行。
原告其餘假執行之聲請駁回。
    事實及理由
一、原告主張：原告於民國91年10月25日與被告簽訂「富士彩色
    影像沖印/富士數位影像中心專門店合約書 」（下稱系爭專
    門店合約），合約期限至95年10月24日止。依系爭專門店合
    約附件「富士彩色沖印/富士數位影像中心店面裝潢補助辦
    法」（下稱系爭裝璜補助辦法）約定：「一：裝潢補助計算
    標準：自簽約日起，乙方（即被告）遵守本約各款規定，甲
    方（即原告）依據乙方當年向甲方購買之富士彩色相紙，於
    每年年終累計承購數量，每捲5×575FT相紙，即由甲方撥款
    新臺幣壹佰貳拾元正之店面裝璜補助款給乙方，專款專用。
    」、「二、乙方依約所累積的店面裝潢補助款，雙方約定由
    甲方負責保管，待乙方在需要動支時，依約申請，符合甲方
    規定程序及富士彩色影像沖印或富士數位影像中心專門店之
    設計標準即可動支。」、「四、如乙方實際裝潢費用超過甲
    方補助金額，乙方應自行補足，支付承包裝潢廠商。」此乃
    類似消費借貸契約之非典型契約，被告完成簽約後，旋即依
    系爭裝璜補助辦法第2 點之裝潢補助費用申請程序向原告申
    請預先墊付裝潢費用共計新臺幣（下同）35萬4,010 元予訴
    外人和匠室內裝潢行，以裝修其位於臺北市中山區○○○路
    36號之店面（下稱系爭店面）。而原告基於方便被告能順利
    營業，遂於96年1月間核准被告前開申請且墊付35萬4,010元
    之裝潢補助費用予裝潢廠商，雙方並約定以簽約後被告向原
    告公司購買之耗材用以抵扣之。惟直至系爭專門店合約期限
    屆滿時，被告實際上向原告公司購買之耗材得以抵扣上開裝
    潢費用之數額僅有6萬2,370元，被告尚積欠原告29萬1,640
    元裝潢補助費用（下稱系爭裝潢費用）未清償，是原告得類
    推適用民法第478 條之規定請求被告返還系爭裝潢費用；縱
    本院認上開契約非屬消費借貸契約，然被告受有系爭裝潢費
    用之利益，且無法律上原因，原告亦得依民法第179 條之規
    定請求被告返還系爭裝潢費用。又被告於91年10月25日與原
    告簽約同時，原告另就沖印相紙PRONTIER-370乙部、工作站
    及同步燒錄等富士數位沖印設備（下稱系爭沖印設備）以低
    於市售同款沖印機型之銷售價格約150 萬元之優惠價售予被
    告，依兩造原證二合約書（下稱系爭合約書）第3 條約定：
    「乙方為回應甲方之善意協助，同意乙方自合約標的物自裝
    機日起，連續伍年，乙方門市所使用之富士沖印設備，完全
    使用甲方所進口的富士彩色相紙及藥水... 等耗材。」被告
    並於當日開立票面金額為150 萬元之本票作為履約保證。然
    被告除於96年1 月份有向原告進貨外即未再向原告進貨，原
    告嗣於96年6 月25日委請律師發函通知被告顯有違約之情時
    ，被告始遲至同年7月初及8月初再向原告公司訂購數量及價
    格甚微之相紙等耗材，惟被告所購買之耗材數量並不足以供
    應系爭沖印設備所需用量，由此可推知被告係購買非原告進
    口出售之「水貨」等耗材，而由財政部臺北市國稅局中南稽
    徵所回函所附被告進項憑證可知，被告自94年至95年間確有
    向非原告之其他公司購買彩色相紙及藥水等情事，是被告已
    違反系爭合約書第3條約定，且被告於系爭合約書95年10月2
    4 日未屆滿前，於95年10月20日即向訴外人亨翰貿易股份有
    限公司（下稱亨翰公司）購買Noritsu 沖印機，則被告亦已
    違反系爭專門店合約書第5條第4項規定而有違約情事。是依
    系爭合約書第5條及第7條之規定，被告應賠償原告協助負擔
    之損失共計150 萬元。為此，爰依類似消費借貸非典型契約
    法律關係、不當得利法律關係及兩造系爭合約書之約定提起
    本訴等語。並聲明：(一)被告應給付原告179萬1,640元，及自
    起訴狀繕本送達翌日起至清償日止，按年息5％ 計算之利息
    。(二)原告願供擔保請准予宣告假執行。
二、被告則以：由原證5 申請書申請人並非被告，而其上事由係
    載明「銓美購機裝潢」，亦非載明「裝潢補助款」，及已加
    入為專門店者，才會在每年年終累計承購數量，不可能一開
    始就有提撥所謂裝潢補助，且原告於92年1 月間即有代墊裝
    潢費之情事，然其於系爭專門店合約期間內均未向被告請求
    等，足見原告依系爭裝潢補助辦法請求被告支付系爭裝潢費
    用，顯無理由，且原告與被告間並無任何移轉系爭裝潢費用
    所有權之行為，亦未約定返還數量相同之裝潢費，自不成立
    消費借貸契約，故原告主張依消費借貸法律關係或類推適用
    消費借貸之法律關係請求返還系爭裝潢費用，亦無理由。實
    則被告本為「柯達彩色沖印店」之專門店，於91年6月3日原
    與訴外人禾伸堂企業股份有限公司（下稱禾伸堂公司）簽約
    購買Master FlexDigital廠牌之數位沖印機1部，價金為471
    萬2,400元，且購機贈送裝潢費，每坪以3萬6,000元計算，
    由賣方支付裝潢費用之一半即18萬元，被告並已給付定金5
    萬元，原告為與被告簽訂系爭專門店合約，乃亦承諾購買機
    器贈送裝潢費，該機器並以便宜150 萬元之價格出售予被告
    ，被告遂答應與原告簽約，而使所交付禾伸堂公司之定金因
    違約而被沒收，是原告所支付之裝潢費用係贈與性質。又被
    告否認系爭合約書形式及實質上之真正，且證人即原告公司
    業務主任乙○○之證述並不實在。另近年來照相快速沖印店
    逐年面臨經營上之困難，且自94年以來，被告系爭店面前適
    逢捷運工程施作，更是雪上加霜，致營業損失受到莫大影響
    ，故被告訂購相紙數量逐年減少，乃因整體大環境所使然。
    至於原告質疑被告進貨量異常，實係因被告於96年1 月間因
    營業處所搬遷至臺北市○○區○○路35號並進行裝潢，2 月
    間則適逢農曆春節，至3月間始正式開幕營業，但96年1 、2
    月間被告仍繼續向原告進貨，從95年底搬遷前至96年1、2月
    間所購買之耗材尚未用完，至6月份才使用完畢，7月間始繼
    續購買直至10月份，且購置數量7、8、9、10月分別為10、2
    2、21、10 顆，並無不合理之處。至於被告95年10月間向亨
    翰公司購買婚紗專用沖印機一部後，沖印店主要業務即轉型
    為沖洗攝影公司之婚紗照，是原告不能以被告96年2月至6月
    間未向其訂購沖印藥水及相紙，即推論被告使用水貨。故原
    告並未舉證證明被告有何違反合約書之約定，而使用非屬原
    告公司所進口之富士彩色相紙及藥水等耗材之情事，自不得
    請求被告給付違約金。退步言之，縱認被告購買非原告進口
    之耗材並使用於系爭沖印設備上，惟依系爭合約書第7 條約
    定，需被告有違反該條之行為，經原告以書面提出改善要求
    而未獲善意回應，始視為被告違約，然原告以書面通知被告
    有違約之情時，被告亦旋即作出善意回應，向原告訂購相紙
    ，且系爭合約書第7條之目的係在具體化該合約書第5條何謂
    違約情事之補充規定，必須符合第7 條之規定，始構成違約
    ，故被告並未構成系爭合約書所指之違約情事，原告請求被
    告給付違約金，顯屬無據。退萬步言之，縱系爭合約第5 條
    及第7 條具有選擇與競合之關係，然此種解釋方式非被告訂
    約之際客觀上所能理解、預見，且該契約係由原告單方所擬
    訂，未予被告充分審閱機會，簽約後旋由被告保管契約書面
    ，是於契約內容不明時，依誠信原則仍無法確定，而有多種
    解釋可能性存在時，應適用較有利被告之解釋，始符公平，
    基此應認被告並未構成系爭合約書所指之違約情事，原告請
    求被告給付違約金，應屬無據。即令本院認被告有違約情事
    ，然系爭合約書第2 條所述謂「甲方所協助負擔」，乃指原
    告所提供予被告系爭沖印設備之150 萬元優惠，然此優惠金
    額為原告單方決定，而該沖印相紙機係展示機（即俗稱中古
    機），並非新機，原告將此一型號之沖印機賣予被告之價格
    僅較賣予他人之價格優惠約72萬元至127萬元，且5年來被告
    向原告購買之耗材金額已達數百萬元，原告實已有獲得相當
    之利益，系爭合約書約定之違約金顯然過高，應予以酌減等
    語，資為抗辯。並聲明：(一)原告之訴駁回。(二)如受不利判決
    ，願供擔保請准宣告免為假執行。
三、兩造不爭執之事實：
  (一)兩造於91年10月25日簽訂系爭專門店合約，合約期限至95年
    10月24日止。
  (二)原告裝潢被告系爭店面，支出裝潢費35萬4,010元。
  (三)系爭合約書第3 條約定：「乙方（即被告）為回應甲方之善
    意協助，同意乙方自合約標的物裝機日起，連續伍年，乙分
    門市所使用之富士沖印設備，完全使用甲方所進口的富士彩
    色相紙及藥水…等耗材。」
四、兩造爭點及論述：
  (一)兩造就原告所支付之裝潢費用是否成立類似消費借貸契約之
    非典型契約，而得請求被告返還系爭裝潢費用29萬1640元？
    1.經查：兩造係於91年10月25日簽訂系爭專門店合約，系爭
      專門店合約第4條第2項約定：「於本合約簽訂後，補助乙
      方（即被告）裝修其店面所支出之費用，其補助之金額由
      甲乙雙方另行議定。」之事實，有系爭專門店合約書（見
      本院卷第11頁至第14頁）附卷可稽；又被告就系爭店面於
      91年11月間與訴外人和匠室內裝潢行成立承攬契約之事實
      ，有系爭店面91年11月11日估價單（見本院卷第89頁至第
      91頁）在卷足憑，是依承攬契約之規定，則被告自有支付
      該承攬報酬予和匠室內裝潢行之義務。然被告與和匠室內
      裝潢行間承攬報酬中，由原告於92年1月7日支付裝潢費35
      萬4,010元之事實，業據原告提出統一發票（見本院卷第2
      0 頁）附卷可考，且為兩造所不爭執；參以系爭店面裝潢
      申請表上記載「新購機. 公司預付額」及「預支裝潢補助
      金」之事實，亦有被告不爭執形式上真正之富士彩色影像
      沖印裝潢申請表（見本院卷第88頁）附卷足查；復觀諸訴
      外人即原告另加盟店卿卿彩色快速沖印店於92年6 月19日
      為室內裝潢估價，於92年6 月19日有裝潢之申請，原告係
      於92年10月14日支付上開裝潢費用19萬8,000 元，卿卿彩
      色快速沖印店與原告另案訴訟中於96年5月7日達成訴外人
      即印象派企業社承受卿卿彩色快速沖印店積欠原告裝潢款
      之協議之事實，有被告不爭執形式上真正之本院臺北簡易
      庭96年5 月30日北院錦民法96年北簡字第6333號函、協議
      書、採購及付款申請書、富士彩色影像沖印裝潢申請表、
      估價單、廣告招牌/裝潢記錄表（見本院卷第80頁至第87
      頁）附卷可查，足見原告確有於加盟店實際產生年終累計
      承購數量，以取得裝潢補助前，為加盟店預付裝潢費用之
      事實。是原告主張兩造間就被告系爭店面裝潢費用35萬4,
      010 元有成立類似消費借貸契約之非典型契約，應非子虛
      。第查，系爭專門店合約第4條第2項約定：「於本合約簽
      訂後，補助乙方（即被告）裝修其店面所支出之費用，其
      補助之金額由甲乙雙方另行議定。」其後附件即系爭裝潢
      補助辦法就原告所墊付之裝潢費用抵扣方式約定：「一：
      裝潢補助計算標準：自簽約日起，乙方（即被告）遵守本
      約各款規定，甲方（即原告）依據乙方當年向甲方購買之
      富士彩色相紙，於每年年終累計承購數量，每捲5×575FT
      相紙，即由甲方撥款新臺幣壹佰貳拾元正之店面裝璜補助
      款給乙方，專款專用。註：不同規格相紙，以相紙面積換
      算店面補助金額。」、「二、乙方依約所累積的店面裝潢
      補助款，雙方約定由甲方負責保管，待乙方在需要動支時
      ，依約申請，符合甲方規定程序及富士彩色影像沖印或富
      士數位影像中心專門店之設計標準即可動支。」、「四、
      如乙方實際裝潢費用超過甲方補助金額，乙方應自行補足
      ，支付承包裝潢廠商。」之事實，有系爭裝潢補助辦法（
      見本院卷第15頁）在卷可稽。又系爭專門店合約期限至95
      年10月24日止，截至上開期限屆滿時，被告實際上向原告
      公司購買之耗材得以抵扣原告墊付被告系爭店面裝潢費用
      為6萬2,370元，尚有系爭裝潢費用29萬1,640 元之差額之
      事實，業據原告提出商品銷售明細表、商品客戶銷售月份
      統計表、相紙實積檔資料、部門客戶商品銷售月份統計表
      、被告原訂購數量及扣除搭贈相紙之實際訂購數量表電子
      計算機統一發票（見本院卷第25頁至第27頁、第120 頁至
      第121頁、第123頁、第157頁至第15 8頁、第194頁至第20
      6 頁）附卷足憑。是原告主張依類似消費借貸契約之非典
      型契約，而請求被告返還系爭裝潢費用29萬1640元，自屬
      有據。
    2.被告雖抗辯：由原證5 申請書申請人並非被告，而其上事
      由係載明「銓美購機裝潢」，亦非載明「裝潢補助款」，
      及已加入為專門店者，才會在每年年終累計承購數量，不
      可能一開始就有提撥所謂裝潢補助，且原告於92年1 月間
      即有代墊裝潢費之情事，然其於系爭專門店合約書期間內
      均未向被告請求等，足見原告依系爭裝潢補助辦法請求被
      告支付系爭裝潢費用，顯無理由云云。惟查：兩造系爭專
      門店合約第4條第2項已約定合約簽訂後，原告補助被告裝
      修系爭店面所支出之費用，其補助之金額由兩造另行議定
      ，且原告於92年1月7日支付被告系爭店面裝潢費35萬4,01
      0 元，而兩造就裝潢補助費用之攤還亦訂有系爭裝潢補助
      辦法之事實，已於前述。又原告與加盟店就店面裝潢向為
      自雙方簽約後，由負責該加盟店之業務員向原告申請裝潢
      補助費用，由裝潢廠商估價、報價後，再經原告公司主管
      部門層層審核通過，俟裝潢金額確定始由裝潢廠商進行施
      工，於施工完竣後由加盟店確認蓋章之事實，有系爭店面
      估價單、統一發票、系爭店面裝潢申請表、卿卿彩色快速
      沖印店採購及付款申請書、富士彩色影像沖印裝潢申請表
      、估價單、廣告招牌/裝潢記錄表（見本院卷第89頁至第9
      1 頁、第20頁、第88頁、第80頁至第87頁）在卷足考，是
      被告上開抗辯，並非可採。被告又抗辯：原告與被告間並
      無任何移轉系爭裝潢費用所有權之行為，亦未約定返還數
      量相同之裝潢費，自不成立消費借貸契約，原告主張依消
      費借貸法律關係或類推適用消費借貸之法律關係請求返還
      系爭裝潢費用為無理由云云。惟查：系爭店面裝潢承攬契
      約關係乃存在於原告與和匠室內裝潢行間，原應由被告支
      付該承攬報酬予和匠室內裝潢行，而兩造約定原告補助被
      告裝修系爭店面金額為35萬4,010 元，原告遂支付裝潢費
      35萬4,010 元予和匠室內裝潢行之事實，已於前述，是關
      於裝潢費35萬4,010 元之所有權移轉乃以縮短給付方式為
      之。且原告本件係主張兩造就原告所支付之裝潢費用係成
      立類似消費借貸契約之非典型契約，而類推適用消費借貸
      之規定為請求。是被告上開抗辯亦非可採。
    3.被告另抗辯：原告為與被告簽訂系爭專門店合約，乃承諾
      購買機器贈送裝潢費，該機器並以便宜150 萬元之價格出
      售予被告，被告遂答應與原告簽約，而使所交付禾伸堂公
      司之定金因違約而被沒收，是原告所支付之裝潢費用係贈
      與性質等語。惟按：主張法律關係存在之當事人，僅須就
      該法律關係發生所須具備之特別要件，負舉證之責任，至
      於他造主張有利於己之事實，應由他造舉證證明（最高法
      院48年台上字第887 號判決參照）。原告主張兩造就原告
      所支付之裝潢費用成立類似消費借貸契約之非典型契約，
      而類推適用消費借貸之規定為請求，業經原告就兩造約定
      原告補助被告裝修系爭店面金額為35萬4,010 元，原告支
      付裝潢費35萬4,010 元予和匠室內裝潢行之事實盡其舉證
      之責，則被告抗辯上開裝潢費用係贈與性質，自應由被告
      負舉證責任。被告上開抗辯，固據提出與禾伸堂公司買賣
      契約書、訂金簽收單據（見本院卷第63、64頁、第103 頁
      ）為證。惟查：兩造系爭專門店合約第4條第2項已約定合
      約簽訂後，原告補助被告裝修系爭店面所支出之費用，其
      補助之金額由兩造另行議定，且原告亦於92年1月7日支付
      系爭店面裝潢費35萬4,010 元予和匠室內裝潢行，而兩造
      就裝潢補助費用之攤還亦訂有系爭裝潢補助辦法之事實，
      有系爭專門店合約書、裝潢補助辦法、統一發票（見本院
      卷第11頁至第15頁、第20頁）附卷可稽，是被告抗辯原告
      所支付之裝潢費用為贈與性質，已非可採。況且，縱被告
      所辯：被告本為「柯達彩色沖印店」之專門店，於91年6
      月3 日原與禾伸堂公司簽約購買Master FlexDigital廠牌
      之數位沖印機1 部，價金為471萬2,400元，且購機贈送裝
      潢費，每坪以3萬6,000元計算，由賣方支付裝潢費用之一
      半即18萬元，被告並已給付定金5 萬元為真，然被告未履
      行與禾伸堂公司間之契約，而與原告另行簽約之內在動機
      及考量不一而足，又被告就其抗辯：原告為與被告簽訂系
      爭專門店合約書，乃亦承諾購買機器贈送裝潢費之事實，
      復未能舉證以實其說，是自無從認被告此部分之抗辯為可
      採。
    4.被告復以原告92年5月2日電子計算機統一發票，及其4 年
      期間向原告購買貨物數量抗辯：原告主張被告實際上向原
      告公司購買之耗材得以抵扣系爭店面裝潢費用為6萬2,370
      元，乃屬不實等語。惟查：兩造係於91年10月25日簽訂系
      爭專門店合約，合約期限至95年10月24日止，而系爭裝潢
      補助辦法係系爭專門店合約之附件，是原告主張自91年10
      月25日起至95年10月24日止，為計算被告實際上向原告公
      司購買之耗材得以抵扣原告墊付被告系爭店面裝潢費用期
      間，自屬有據。又上開期間內，被告實際上向原告公司購
      買之耗材得以抵扣原告墊付被告系爭店面裝潢費用為6萬2
      ,370 元，尚有系爭裝潢費用29萬1,640元之差額之事實，
      業據原告提出商品銷售明細表、商品客戶銷售月份統計表
      、相紙實績檔資料、部門客戶商品銷售月份統計表、被告
      原訂購數量及扣除搭贈相紙之實際訂購數量表電子計算機
      統一發票（見本院卷第25頁至第27頁、第120頁至第121頁
      、第123 頁、第157頁至第158頁、第194頁至第206頁）附
      卷足憑，且有證人乙○○到庭證述：「（問：請提示原證
      6 、10及原證17至19，請證人說明表格是依據何資料製作
      出來？）以上資料都是從公司電腦報表直接列印，公司報
      表是根據每個客戶名稱，每月出貨都會有明細紀錄。像原
      證6 是裝潢補助款的使用情形，原證10是被告公司出貨的
      金額明細，原證17是被告公司的每月出貨相紙明細，原證
      18是他的每月裝潢補助款的累積明細，原證6 是原證18的
      總表，原證19是被告公司跟原告公司叫貨的藥水出貨明細
      。」等語（見本院卷第341頁反面至第342頁）；復觀諸上
      開書證為原告公司業務人員依被告每月訂購資料不間斷而
      有規律之記載。是原告主張被告實際上向原告公司購買之
      耗材得以抵扣原告墊付被告系爭店面裝潢費用為6萬2,370
      元，難謂有誤，被告僅以上開書證為原告單方製作遽否認
      上開書證形式上真正，尚非可採。至於被告據原告92年5
      月2日電子計算機統一發票為辯部分，查系爭裝潢補助辦
      法約定：「一：裝潢補助計算標準：自簽約日起，乙方（
      即被告）遵守本約各款規定，甲方（即原告）依據乙方當
      年向甲方購買之富士彩色相紙，於每年年終累計承購數量
      ，每捲5×575FT相紙，即由甲方撥款新臺幣壹佰貳拾元正
      之店面裝璜補助款給乙方，專款專用。註：不同規格相紙
      ，以相紙面積換算店面補助金額。」（見本院卷第15頁）
      ；而被告向原告訂購相紙扣除搭贈相紙後之實際訂購數量
      五吋相紙為36顆、六吋相紙為400顆，總計436顆相紙，五
      吋相紙每顆扣抵120元、六吋相紙每顆扣抵144元（按6 吋
      相紙以5吋相紙面積換算後為144元），則原告補助被告之
      裝潢補助款金額為6萬1,920元（計算式：120×36＋144×
      400＝61,920 ），然原告因92年11月份以前之裝潢補助款
      以相紙面積換算而有450 元之些微差距，此有被告原訂購
      數量及扣除搭贈相紙之實際訂購數量表及電子計算機統一
      發票（見本院卷第194頁至第206頁）在卷足參，但原告仍
      以較高額之6萬2,370元作為計算被告裝潢補助款之依據，
      是縱加計被告92年5月2 日所購買之10×275FTS(G)之彩色
      相紙2 顆，亦不影響原告主張被告實際上向原告公司購買
      之耗材得以抵扣原告墊付被告系爭店面裝潢費用為6萬2,3
      70元之數額。另因兩造系爭裝潢補助辦法約定原告就被告
      每捲5×575FT相紙撥款數額僅有120元，乃致被告4年期間
      ，向原告購買相紙僅得抵扣系爭店面裝潢費用6萬2,370元
      ，姑不問系爭裝潢補助辦法是否合理，然基於契約自由原
      則，被告既與原告簽訂系爭專門店合約及其附件，則被告
      復以此為抗辯，自不足採。
    5.綜上，原告依類似消費借貸契約之非典型契約，而請求被
      告返還系爭裝潢費用29萬1640元，為有理由。
  (二)被告是否有違反系爭合約書第3條之約定使用非原告所進口
    之彩色相紙、沖印藥水等耗材，而得依系爭合約書第5、7條
    之約定，向被告請求違約金150 萬元？倘被告有上開違約情
    事，則兩造約定之違約金有無過高而需酌減？
    1.被告是否有違反系爭合約書第3 條之約定使用非原告所進
      口之彩色相紙、沖印藥水等耗材，而得依系爭合約書第5
      、7條之約定，向被告請求違約金150萬元？
      (1)經查：兩造於91年10月25日簽立系爭專門店合約外，尚
        簽訂系爭合約書之事實，有系爭合約書（見本院卷第17
        頁）附卷可稽；參以系爭合約書第6條約定：「乙方（
        即被告）應開出履約保證票壹佰伍拾萬元正交甲方收執
        ，保證票應由乙方負責人背書。」而被告確有開立發票
        日為91年10月25日、面額為150 萬元之本票（下稱系爭
        本票）交原告收執之事實，亦有被告不爭執形式上真正
        之上開本票影本（見本院卷第24頁）附卷足憑；復觀諸
        原告業已提出系爭合約書原本，經本院核與卷附影本相
        符（見本院卷第335 頁反面），其形式上並無偽、變造
        之情，且系爭合約書上被告「林恭全」與被告不否認形
        式及實質真正之系爭專門店合約上之「林恭全」簽名筆
        跡顯無歧異，況被告致原告存證信函載明：「…另關於
        貴公司與本店在民國九十一年十月二十五日所簽之機器
        合約書，本店仍會依約繼續履行，特此告知。」有上開
        存證信函（見本院卷第33頁）在卷可考，是被告於本件
        訴訟中否認系爭合約書形式上真正，顯無足取。被告雖
        抗辯：原告因與交易交對人簽訂交易契約時，要求代交
        易相對人保管，並未交予交易相對人留存，而遭行政院
        公平交易委員會依公平交易法第24條規定處以罰鍰，顯
        見被告係處於資訊不對等之不利地位，難認該交易係公
        平之行為等語。固據被告提出行政院公平交易委員會函
        （見本院卷第65頁至第70頁、第275頁至第279頁、第45
        9頁至第463頁）附卷可查，然此仍無礙於被告簽立系爭
        合約書之事實，被告仍應受系爭合約書之拘束，應屬無
        疑。
      (2)次查，依系爭合約書第1條及第3條之規定，原告係以15
        0 萬元之優惠方式銷售展示用之系爭沖印設備予被告，
        被告則須自系爭沖印設備裝機日起連續5年（即至96年1
        0 月24日）止，就其門市所使用之富士沖印設備，完全
        使用甲方所進口的富士彩色相紙及藥水等耗材之事實，
        有系爭合約書（見本院卷第17頁）在卷可憑。又被告自
        91年12月至95年10月24日，向原告訂購富士彩色相紙及
        藥水等耗材之數量，業據原告提出商品銷售明細表、商
        品客戶銷售月份統計表、相紙實績檔資料、部門客戶商
        品銷售月份統計表、被告原訂購數量及扣除搭贈相紙之
        實際訂購數量表及電子計算機統一發票（見本院卷第25
        頁至第27頁、第120頁至第123頁、第157頁至第158頁、
        第194頁至第206頁）在卷可憑，觀諸被告原訂購數量及
        扣除搭贈相紙之實際訂購數量表，被告93年度購買之相
        紙已較前年度減少63顆，94年度則再減少59顆，相紙數
        量乃92年度數量3分之1；而被告96年間僅於96年1 月份
        訂購20顆相紙，直至原告於96年6 月25日委請律師發函
        通知被告顯有違約之情時，被告始至同年7月初及8月初
        再向原告訂購6×610FT相紙10捲總價3萬8,570元、沖片
        藥水4公升1瓶總價970元、5×610FT相紙相紙12捲總價3
        萬8,580元及6×610FT相紙10捲總價3 萬8,570元之事實
        ，有商品銷售明細表、聲威法律事務所96年6 月25日律
        昕字第0960625 號函、原告96年7月2日及96年8月6日電
        子計算機統一發票（見本院卷第26頁至第31頁）附卷足
        考；復參之被告向亨翰公司於96年3月至6月間進貨金額
        分別為19萬6,702元、21萬1,999元、23萬3,867元及23
        萬6,132 元之事實，有財政部臺北市國稅局中南稽徵所
        97年11月24日財北國稅中南營業二字第0970025219號函
        及所附被告96年1月至6月營業稅申報書及進項憑證明細
        資料表（見本院卷第210頁至第219頁）在卷可取；又被
        告94年至95年間曾向照禾實業有限公司，瑞好實業股份
        有限公司，臺灣富士全錄股份有限公司，瑞好國際股份
        有限公司，全準貿易股份有限公司進貨之事實，有財政
        部臺北市國稅局中南稽徵所98年6 月15日財北國稅中南
        營業二字第0980013357號函及所附被告94年1月至95年1
        0 月營業稅申報書及進銷項憑證明細資料表（見本院卷
        第353頁至第381頁）在卷可查；而上開公司均有經營照
        相批發，零售等國際貿易業務之事實，亦有上開公司登
        記資料查詢表（見本院卷第398頁至第405頁）附卷可佐
        ；證人乙○○復到庭證述：「（問：被告跟原告購買相
        紙藥水之情形如何？）接任藥水相紙之業務後，我們每
        個月會到被告公司做一些業務銷售或收款動作，會發現
        被告公司有使用非原告公司的相紙，一般外箱包裝與我
        們公司不同，所以我由此判斷是否為我們公司的貨或水
        貨，但無法得知被告係向誰購買，我們跟被告說希望他
        們用公司貨，不要用水貨，我是跟在庭的林先生講，他
        說生意上的需要，降低成本之類的，他們用水貨很多次
        ，我初期幾次都有跟他講，後來口頭告知，被告說好。
        水貨的數量大概應該十顆以內都有。」、「（問：上開
        情形係從何時開始？）從我94年8 月接任當區業務開始
        即有此情形。」等語（見本院卷第341 頁反面）。由上
        觀之，則原告主張被告有使用非原告進口之彩色相紙及
        藥水等耗材之事實，難謂無據。
      (3)第查，系爭合約書第3 條約定：「乙方為回應甲方之善
        意協助，同意乙方自合約標的物自裝機日起，連續伍年
        ，乙方門市所使用之富士沖印設備，完全使用甲方所進
        口的富士彩色相紙及藥水…等耗材。」、系爭合約書第
        5 條明訂：「裝機後，在合約有效期間內，如乙方有違
        約情事時，則乙方需負責賠償甲方所協助負擔之全部損
        失（即新台幣壹百伍拾萬元正）。」、第7條約定：「
        乙方如有以下違約行為，經甲方書面提出改善要求後，
        甲方如未獲得善意回應，即視為乙方違約，甲方將乙方
        所開具的履約保證金票據向乙方提示，乙方應在見票參
        天內無條件兌現（甲方在執行本款權利時，視為乙方授
        權甲方填上到期日）。A.乙方違約使用非甲方進口之彩
        色相紙、沖印藥水或他牌彩色相紙、沖印藥水．．．等
        耗材。」（見本院卷第17頁），是依上開系爭合約書約
        定條款，則被告倘違反系爭合約書所定其門市所使用之
        富士沖印設備，完全使用甲方所進口的富士彩色相紙及
        藥水等耗材之約定，即屬違約，被告即應賠償原告所協
        助負擔之全部損失（即150 萬元）；另原告如欲行使被
        告所開立之系爭本票權利，則須原告以書面要求被告改
        善，而被告未為善意回應始得為之。然本件原告係依系
        爭合約書請求被告給付違約金，而非行使票據權利，且
        原告亦陳明系爭合約書第5條及第7條為選擇合併關係。
        是本件原告依系爭合約書第5 條之約定向被告請求，即
        屬有理由，自毋庸就系爭合約書第7 條之要件另為審酌
        。被告抗辯：縱系爭合約第5條及第7條具有選擇與競合
        之關係，然此種解釋方式非被告訂約之際客觀上所能理
        解、預見，且該契約係由原告單方所擬訂，未予被告充
        分審閱機會，簽約後旋由被告保管契約書面，是於契約
        內容不明時，依誠信原則仍無法確定，而有多種解釋可
        能性存在時，應適用較有利被告之解釋等語。惟系爭合
        約書第7 條係就原告欲行使被告所開立之系爭本票權利
        所為之約定，與系爭合約書第5 條乃約定被告倘違反系
        爭合約書所定其門市所使用之富士沖印設備，完全使用
        甲方所進口的富士彩色相紙及藥水等耗材之約定，則屬
        違反系爭合約書之約定，被告即應賠償原告所協助負擔
        之全部損失，上開2條約定並無被告所述契約有多種解
        釋之情形，是被告此部分之抗辯，並非足採。
      (4)被告雖抗辯：原告於95年仍繼續與被告簽立系爭沖印設
        備維修合約，且證人乙○○亦未有將被告違約情事回報
        或書面留存紀錄情事，是證人乙○○所述不實等語。惟
        查：由被告自91年12月至96年8 月，每月向原告訂購富
        士彩色相紙及藥水等耗材之情形，及財政部臺北市國稅
        局中南稽徵所函覆營業稅申報書及進項憑證明細資料表
        等，足認原告主張被告有違反系爭合約書第3 條情事，
        並非子虛。雖系爭沖印設備維修合約第8 條服務條件約
        定：「於下列狀況下，甲方（即原告）無義務為乙方提
        供任何維修服務。但於各項不符合約內容原因消失或排
        除後，甲方不得拒絕提供維修服務，惟乙方（即被告）
        必須與甲方重新簽訂維修合約。…五、使用非甲方供應
        之耗材（藥水、相紙）、消耗品及零組、配件。」（見
        本院卷第412 頁），然被告有違反上開約定情事，已於
        前述，至於原告是否繼續與被告簽立系爭沖印設備維修
        合約，乃屬原告之權利，實難以此遽推論被告無違反系
        爭合約第3 條之事實或證人乙○○所述不實。況且，證
        人乙○○證述：「（問：被告跟原告購買相紙藥水之情
        形如何？）接任藥水相紙之業務後，我們每個月會到被
        告公司做一些業務銷售或收款動作，會發現被告公司有
        使用非原告公司的相紙，一般外箱包裝與我們公司不同
        ，所以我由此判斷是否為我們公司的貨或水貨，但無法
        得知被告係向誰購買，我們跟被告說希望他們用公司貨
        ，不要用水貨，我是跟在庭的林先生講，他說生意上的
        需要，降低成本之類的，他們用水貨很多次，我初期幾
        次都有跟他講，後來口頭告知，被告說好。水貨的數量
        大概應該十顆以內都有。」、「（問：你發現店家使用
        水貨的通報流程？）一般發現水貨會跟店家告知，請他
        使用公司貨，另外同時間會跟公司報備某某店家使用水
        貨的情形，再由公司裁定對使用水貨店家是否提出後續
        的告訴。」等語（見本院卷第341反面、第342頁正反面
        ）；參以證人乙○○為上開證述時，被告亦在庭，而僅
        詢問證人如何認定為水貨等語（見本院卷第343頁），
        是證人乙○○之證述，難認有何與事實不符之處，故被
        告此部分之抗辯，並非可採。
      (5)被告又抗辯：近年來照相快速沖印店逐年面臨經營上之
        困難，且自94年以來，被告店面前適逢捷運工程施作，
        更是雪上加霜，致營業損失受到莫大影響，故被告訂購
        相紙數量逐年減少，乃因整體大環境所使然，而原告質
        疑被告進貨量異常，實係因被告於96年1 月間因營業處
        所搬遷並進行裝潢，2月間適逢農曆春節，至3月間始正
        式開幕營業，但96年1、2月間被告仍繼續向原告進貨，
        從95年底搬遷前至96年1、2月間所購買之耗材尚未用完
        ，至6月份才使用完畢，7月間始繼續購買直至10月份，
        且購置數量 7、8、9、10月分別為10、22、21、10顆，
        並無不合理之處等語，固提出原告96年1月3日及96年2
        月12日送貨單、96年7月2日及96年8月6日電子計算機統
        一發票（見本院卷第72頁、第266 頁）為證。惟查：觀
        諸被告原訂購數量及扣除搭贈相紙之實際訂購數量表，
        被告93年度購買之相紙已較前年度減少63顆，94年度則
        再減少59顆，相紙數量乃92年度數量3分之1；而被告96
        年間僅於96年1月份訂購20顆相紙，直至原告於96年6月
        25日委請律師發函通知被告顯有違約之情時，被告始至
        同年7月初及8月初再向原告訂購6×610FT相紙10捲總價
        3萬8,570元、沖片藥水4公升1瓶總價970元、5×610FT
        相紙相紙12捲總價3萬8,580元及6×610FT相紙10捲總價
        3萬8,570元之事實，有商品銷售明細表、聲威法律事務
        所96年6月25日律昕字第0960625號函、原告96年7月2日
        及96年8月6日電子計算機統一發票（見本院卷第26頁至
        第31頁）附卷足考；參以被告向亨翰公司於96年3月至6
        月間進貨金額分別為19萬6,702元、21萬1,999元、23萬
        3,867元及23萬6,132元之事實，有財政部臺北市國稅局
        中南稽徵所97年11月24日財北國稅中南營業二字第0970
        025219號函及所附被告96年1月至6月營業稅申報書及進
        項憑證明細資料表（見本院卷第210頁至第219頁）在卷
        足稽；及被告94年至95年間曾向照禾實業有限公司，瑞
        好實業股份有限公司，臺灣富士全錄股份有限公司，瑞
        好國際股份有限公司，全準貿易股份有限公司進貨之事
        實，有財政部臺北市國稅局中南稽徵所98年6 月15日財
        北國稅中南營業二字第0980013357號函及所附被告94年
        1 月至95年10月營業稅申報書及進銷項憑證明細資料表
        （見本院卷第353頁至第381頁）在卷可查；且有證人乙
        ○○之證述在案。是縱被告抗辯近年來照相快速沖印店
        逐年面臨經營上之困難為實，然仍無礙於被告曾有違反
        系爭合約書第3條約定事項之事實。故被告此部分之抗
        辯，難認可採。
      (6)綜上，被告確有違反系爭合約書第3條之約定，使用非
        原告所進口之彩色相紙、沖印藥水等耗材之事實，應堪
        認定。
    2.倘被告有上開違約情事，則兩造約定之違約金有無過高而
      需酌減？
      (1)按當事人得約定債務人不履行債務時，應支付違約金；
        違約金，除當事人另有約定外，視為因不履行而生損害
        之賠償總額。但約定債務人不於適當時期，或不依適當
        方法履行債務時，即須支付違約金者，債權人於債務不
        履行時，除違約金外，並得請求履行或不履行之損害賠
        償，民法第250 條定有明文。是違約金者，係以確保契
        約之履行為目的，於當事人間約定債務人不履行債務時
        ，應支付之金錢；而當事人約定債務人有不履行契約義
        務時，除支付違約金外，尚應負損害賠償責任者，該違
        約金即為懲罰性違約金；如無此特別約定者，該違約金
        即為債務不履行時債務人所應賠償之數額，而為賠償額
        預定性之違約金。經查：系爭合約書第5條約定：「裝
        機後，在合約有效期間內，如乙方有違約情事時，則乙
        方（即被告）需負責賠償甲方（即原告）所協助負擔之
        全部損失（即新台幣壹百伍拾萬元正）。」（見本院卷
        第17頁），參以系爭合約書第1、2條明確約定：「甲方
        以優惠方式銷售展示用的富士數為沖印設備：…」、「
        甲方所提供之優惠由甲方協助負擔，甲方所負擔之金額
        為新台幣壹佰伍拾萬元正（NT＄1,500,000.0 ）。」是
        依系爭合約書第5 條文義解釋及上開條款，足見兩造所
        約定之違約金乃為彌補原告負擔系爭沖印設備費用，性
        質上要屬損害賠償額預定之性質，堪予認定。
      (2)次按當事人得約定債務人不履行債務時，應支付違約金
        。又約定之違約金過高者，法院得減至相當之數額，民
        法第250條、第252條分別定有明文；而衡量違約金是否
        過高是否相當仍須依一般客觀事實、社會經濟狀況及當
        事人所受損害情形，以為酌定標準。而約定之違約金是
        否過高，應就債務人若能如期履行債務時，債權人可得
        享受之一切利益為衡量之標準（最高法院49年台上字第
        807 號判例、51年度台上字19號判例意旨參照）。經查
        ：近年來，數位相機已大幅取代傳統相機市場，消費者
        僅需於電腦中存取所拍攝之照片，而無庸如同過去需購
        買底片及拍攝後至沖印店將相片洗出，致沖印店之營運
        較數位科技發展前艱難，此由96年臺北市照相商業同業
        公會第14屆第1次會員大會之大會手冊第2頁記載：「幾
        年前台北市照相快速沖印店最多達600 多家近年尤於電
        腦科技數位化時代來臨，造成所產業經營困難，照相業
        面臨生存危機，近年台北市還剩下280 家左右，公會會
        員有106 家，所以經營轉型尋找產業第二春是公會和大
        家努力的方向。」（見本院卷第262頁至第265 頁)足明
        ；參以原告所販售被告之系爭沖印設備乃展示用的富士
        數位沖印設備，此為系爭合約書第1 條所記載，且為兩
        造所不爭執，是原告因系爭沖印設備所負擔之損害數額
        為150萬元；復觀諸被告自91年12月至96年8月，向原告
        訂購富士彩色相紙及藥水等耗材之數量，有原告提出之
        商品銷售明細表、商品客戶銷售月份統計表、相紙實積
        檔資料、部門客戶商品銷售月份統計表、被告原訂購數
        量及扣除搭贈相紙之實際訂購數量表及電子計算機統一
        發票（見本院卷第25頁至第27頁、第31頁、第120 頁至
        第123頁、第157頁至第158頁、第194頁至第206 頁）在
        卷可憑，是原告因被告自91年12月至96年8 月所訂購富
        士彩色相紙及藥水等耗材，已能減少原告就系爭沖印設
        備所負擔之150 萬元費用。從而，被告抗辯兩造約定之
        違約金有過高之情，應為可採。本院爰審酌原告受損、
        被告違約情事，及被告乃屬經營快速沖印店中小企業之
        經濟地位等情，認原告請求被告給付50萬元之違約金為
        有理由，應予准許，逾此部分之請求，應予駁回。
五、綜上所述，原告依類似消費借貸契約之非典型契約，而請求
    被告返還系爭裝潢費用29萬1640元，及依系爭合約書第5 條
    之約定請求被告給付50萬元之違約金，為有理由，應予准許
    ，逾此範圍之請求，則無理由，應予駁回。至於原告就系爭
    裝潢費用另依民法第179 條之規定請求被告返還部分，原告
    既陳明係依預備合併而為請求。則原告前揭依類似消費借貸
    契約之非典型契約所為之請求，已獲勝訴判決，其依不當得
    利之規定所為之請求部分，即無庸審酌，附此敘明。又本件
    兩造均陳明願供擔保請准宣告假執行或免為假執行，經核並
    無不合，爰分別酌定相當擔保金額准許之。
六、本件事證已明，兩造其餘攻擊防禦方法及所提之證據，核與
    判決結果無影響，毋庸再予一一論述，附此敘明。
七、據上論結，本件原告之訴為一部有理由，一部無理由，依民
    事訴訟法第79條、第390條第2項、第392條第2項，判決如主
    文。
中    華    民    國    98    年    8     月    26    日
                  民事第三庭  審判長法  官  丁蓓蓓
                                    法  官  孫正華
                                    法  官  周玉琦
以上正本係照原本作成。
如對本判決上訴，須於判決送達後20日內向本院提出上訴狀。
中    華    民    國    98    年    8     月    26    日
                                    書記官  劉英權


司法院資訊處製作；財團法人民間司法改革基金會備份。
